【裁判字號】    98,易,2326
【裁判日期】    981113
【裁判案由】    詐欺
【裁判全文】
臺灣臺北地方法院刑事判決              98年度易字第2326號
公  訴  人  臺灣臺北地方法院檢察署檢察官
被      告  甲○○
上列被告因詐欺案件，經檢察官提起公訴（98年度偵字第17272
號），本院判決如下：
    主  文
甲○○幫助共同意圖為自己不法之所有，以詐術使人將本人之物
交付，累犯，處有期徒刑月，如易科罰金，以新台幣壹仟元折
算壹日。
    事  實
一、甲○○曾於民國95年間因竊盜案件（2 罪），經臺灣板橋地
    方法院（下稱板橋地院）以96年度易字第31號判處有期徒刑
    7月、7月確定，嗣經板橋地院以96年度聲減字第87號裁定減
    為有期徒刑3月又15日、3月又15日確定；又於96年間因竊盜
    、偽造文書及詐欺案件，經本院以96年度易字第980 號判處
    有期徒刑8月、4月及1 年確定，並經本院以96年度聲減字第
    2843號裁定減為有期徒刑4月、2月及6 月，與前開板橋地院
    裁定減得之刑合併應執行有期徒刑1年5月確定，經入監服刑
    ，刑期自97年4月24日起算，甫於98年3月23日縮刑期滿執行
    完畢。詎甲○○猶不知悔改，明知申請金融帳戶使用乃輕而
    易舉之事，一般人無故取得他人金融帳戶使用之行徑常與侵
    害財產性犯罪之需要密切相關，可預見將自己之帳戶提供與
    他人使用，可能幫助他人為詐欺犯行，竟仍基於幫助詐欺之
    不確定故意，於98年5 月25日20時36分前之某時許，在臺北
    縣中和市○○路附近某處之「全家便利商店」前，將其申請
    設立之慶豐商業銀行（下稱慶豐銀行）新店分行帳戶（號、
    帳號：00000000000000號）之存摺、金融卡及密碼等資料，
    提供與自稱「寶哥」之真實姓名年籍不詳之詐欺集團成員使
    用，嗣該詐欺集團成員共同意圖為自己不法之所有，於同年
    5 月25日20時36分許，以電話聯繫吳秀卿，自稱係富邦MOMO
    購物台之人員，向吳秀卿佯稱其先前購物付款方式誤設定為
    約定轉帳將按月扣款，須立即持金融卡前往金融機構自動櫃
    員機操作解除按月扣款之設定等語，因吳秀卿曾向該購物台
    購買物品而誤信為真，遂依指示前往郵局自動櫃員機操作，
    自其金融機構帳戶內轉出新台幣（下同）2萬9,989元之款項
    至甲○○之前開帳戶內，旋遭該詐欺集團之成員以金融卡提
    領款項，嗣經吳秀卿發覺遭騙，始報警循線查悉上情。
二、案經被害人吳秀卿訴由臺北縣政府警察局新店分局報告臺灣
    臺北地方法院檢察署檢察官偵查起訴。
    理  由
一、按被告以外之人於審判外之言詞或書面陳述，除法律有規定
    者外，不得做為證據，刑事訴訟法第159條第1項固定有明文
    。然被告以外之人於審判外之陳述，雖不符同法第159條之1
    至第159條之4之規定，而經當事人於審判程序同意作為證據
    ，法院審酌該言詞陳述或書面陳述作成時之情況，認為適當
    者，亦得為證據；當事人、代理人或辯護人於法院調查證據
    時，知有同法第159條第1項不得為證據之情形，而未於言詞
    辯論終結前聲明異議者，視為有前項之同意，同法第159 條
    之5 亦定有明文。是告訴人吳秀卿於警詢中所為之陳述，被
    告甲○○於本案言詞辯論終結前均未聲明異議，依前開規定
    ，並審酌其言詞陳述作成之情況，該警詢筆錄之內容係陳述
    其遭詐騙之過程，對於轉入之對方帳戶究係何人所有、被告
    為何人，均不知情，衡情其陳述當無受到外力介入或自我價
    值判斷干擾之情狀，並無顯不可信之情形，足認該供述證據
    得為證據，且屬適當，合先敘明。
二、訊據被告固坦承有於94年12月9 日向慶豐銀行新店分行申請
    設立帳戶，嗣於98年5 月25日申請重新啟用該帳戶，並領取
    存摺、金融卡使用之事實，惟矢口否認有何幫助詐欺犯行，
    其於警詢及檢察官訊問時先辯稱：伊見報紙刊登之廣告應徵
    送貨司機工作，對方「寶哥」向伊要求提供帳戶作為薪資轉
    帳之用，伊乃於前揭時、地，將上開帳戶之存摺、金融卡及
    密碼交付「寶哥」派來之人，不知該帳戶遭詐欺集團使用等
    語，嗣於本院審理時又稱：工作內容係接送八大行業的小姐
    ，1天收入大概1,500元，馬上給現金等語。
三、經查：
  (一)告訴人於98年5 月25日20時36分許，接獲自稱係富邦MOMO購
    物台之人員來電，向其佯稱先前購物付款方式設定錯誤，須
    依指示前往金融機構自動櫃員機操作解除按月扣款之設定等
    語，因告訴人曾在該購物台購買物品而誤信為真，遂依指示
    前往郵局自動櫃員機操作，自其金融機構帳戶內轉出2萬9,9
    89元之款項至被告前開帳戶內，旋遭人以金融卡提領款項之
    事實，業據告訴人於警詢中指訴綦詳，並有郵局自動櫃員機
    交易明細表及被告之前開帳戶客戶歷史檔交易明細查詢表各
    1 紙在卷可按，堪認被告前揭帳戶確已提供該詐騙集團實行
    詐欺取財犯罪時使用無疑。
  (二)按我國金融機構對於開立帳戶並無特殊資格及使用目的之限
    制，故凡有正當目的使用金融機構帳戶之必要者，均可自行
    前往申請開立帳戶，殊無借用他人帳戶使用之理，倘不自行
    申請設立帳戶，反無故向他人借用金融機構帳戶使用，依常
    理得認為其借用他人帳戶使用之行徑，極可能與財產性之犯
    罪密切相關，並藉此規避有犯罪偵查權限之機關循線追查之
    可能。況現今媒體報導中，或以購物付款發生錯誤、中獎、
    退稅、家人遭擄、信用卡款對帳或提款卡密碼外洩，疑似遭
    人盜領存款等事由，利用人頭帳戶作為轉帳帳戶，詐騙被害
    人至金融機構櫃檯電匯，抑或持金融卡至自動櫃員機依其指
    示操作，使被害人在不知情之狀況下依指示操作匯出款項後
    ，隨即將之提領一空之詐騙手法，層出不窮。雖被告為輕度
    智障並領有身心障礙殘障手冊，此有被告之中華民國身心障
    礙手冊影本1 紙附卷可參，然被告於本院審理應訊時，其精
    神狀況均屬正常，且對答如流，對於本件檢察官起訴之犯罪
    事實及本院審理內容均能理解，顯見其智識程度及判斷事理
    之能力與常人無異，並無因有輕度智障而致其智識程度或判
    斷事理能力顯較常人低落或無法為完全之陳述之情形。從而
    ，以被告係具有一般智識及判斷事理能力之人而言，對此一
    犯罪型態，自難諉為不知。再者，帳戶之存摺、金融卡及密
    碼，均係關乎個人金融信用及隱私之重要物件，縱親如父母
    子女或夫妻，衡常若非出於特殊事由或目的，即無任意將之
    交由他方保管或使用，遑論將之提供不相熟識之他人使用。
    是被告上開帳戶之存摺、提款卡及密碼，若非經由被告交付
    並同意使用，則詐騙集團如何能肯認該帳戶之提款卡於脫離
    被告持有後，不致立即遭被告辦理掛失或暫停使用，而放心
    、大膽遂行其詐欺取財犯行並以之充為收款之工具，於要求
    被害人依指示逕將款項匯入或轉入上開帳戶後，旋即提領一
    空。益徵上開帳戶之提款卡及密碼係由被告提供與該詐騙集
    團成員使用甚明。
  (三)又刑法上之故意犯，可分為直接故意與不確定故意，所謂不
    確定故意即指行為人對於構成犯罪之事實，預見其發生而其
    發生並不違反其本意，刑法第13條第2 項定有明文。而金融
    帳戶之存摺、金融卡及密碼，僅係供使用人作為存款、提款
    、匯款、轉帳之用，一般人均得自行向銀行申請開設帳戶並
    領取存摺、提款卡加以使用，並無任何特定身分之限制，倘
    其本意非在將該帳戶作為犯罪之不法目的或掩飾真實犯罪者
    身分之情況下，實無以他人名義之帳戶存摺、金融卡進行交
    易之必要。近來佯稱購物付款發生錯誤、退稅、欠款、查詢
    帳戶、中獎等方式詐欺之犯罪類型層出不窮，此類犯罪多利
    用人頭帳戶作為贓款出、入帳戶，廣經媒體披載，政府亦多
    所宣導，目的均在避免民眾受騙，被告係具通常智識程度及
    判斷事理能力之人，對此應知悉甚詳。故其將前開帳戶之存
    摺、金融卡及密碼提供他人作為詐欺取財犯罪時收款之用，
    當為其所能預見，且其發生並不違背其本意，則被告主觀上
    確有幫助詐欺之不確定故意，應堪認定。
  (四)被告於警詢、檢察官偵訊及本院審理時雖辯稱其因見報紙刊
    登廣告應徵送貨司機工作，對方「寶哥」向伊要求提供帳戶
    做為薪資轉帳之用等語，然其於本院審理中經檢察官詢問時
    ，卻稱工作內容係接送八大行業的小姐，1天收入大概1,500
    元，馬上給現金等語。其先後所述已不一致，故其所辯是否
    可採，已非無疑。再觀諸卷附被告前開帳戶客戶歷史檔交易
    明細查詢表之內容，該帳戶經被告於98年5 月25日辦理重新
    啟用後，立即有告訴人及另一不詳之人分別轉帳2萬9,989元
    及1萬543元至該帳戶內，旋經人以金融卡提領後僅餘620 元
    ，此與一般提供帳戶資料與詐欺集團使用之情形中，該帳戶
    之原持有人因不再自行使用該帳戶，及詐欺集團之成員為避
    免原持有人提領款項，由原持有人先將帳戶內之金額提領一
    空或重新啟用舊帳戶、重設密碼後，再交由該詐欺集團成員
    進行詐欺犯罪，於被害人因遭詐騙將款項轉入該帳戶後，隨
    即由詐欺集團成員以金融卡提領款項之情形相符。衡諸被告
    係具有一般智識程度及判斷事理能力之人，其見報紙刊登應
    徵司機廣告，竟於尚未正式任職，亦不知對方為何人之情況
    下，即將其申請設立帳戶之存摺、金融卡及密碼等資料，輕
    易交付素昧平生之人，是被告於此異常情況之下，將其帳戶
    之金融卡及密碼等資料交付對方，當知對方所為應與財產性
    或詐欺犯罪有密切之關聯甚明。是被告辯稱伊僅係應徵工作
    ，不知該帳戶遭詐欺集團使用等語，顯與常情不符，殊難採
    信。
  (六)綜上所述，本案事證明確，被告犯行洵堪認定，應依法論科
    。
四、按刑法上之幫助犯，係對於犯罪與正犯有共同之認識，而以
    幫助之意思，對於正犯資以助力，未參與實施犯罪構成要件
    之行為者而言（參照最高法院88年度臺上字第1270號判決意
    旨）。被告係基於幫助該詐騙集團成員犯詐欺罪而提供提款
    卡、密碼等帳戶資料，且無任何積極證據證明其有參與實施
    詐欺取財之犯罪構成要件行為，是核被告所為，係犯刑法第
    30條第1項、第339條第1 項之幫助詐欺取財罪。被告所幫助
    之詐欺集團成員間，有犯意聯絡及行為分擔，均為共同正犯
    。又被告有事實欄所載之前案及執行資料，有臺灣高等法院
    被告前案紀錄表1紙在卷可參，其受徒刑之執行完畢後，5年
    以內故意再犯本件有期徒刑以上之罪，為累犯，應依刑法第
    47條第1 項之規定加重其刑。再被告提供帳戶之存摺、金融
    卡及密碼等資料與詐騙集團成員之幫助犯行，應依刑法第30
    條第2 項之規定，按正犯之刑減輕之，並依法先加後減之。
    爰審酌被告係具有一般智識及判斷事理能力之人，對於現今
    社會詐騙集團猖獗，若將私人帳戶提供他人使用，將成為犯
    罪人頭帳戶之可能，應可知悉，且告訴人並因此由詐騙集團
    指示將遭詐騙款項轉入被告提供之帳戶而受有財產損失，所
    為已影響社會交易安全，並使犯罪之追查趨於困難及複雜，
    再參酌其犯罪之動機、生活狀況、智識程度、對於告訴人所
    生之損害及尚未與告訴人和解等一切情狀，量處如主文所示
    之刑，並諭知易科罰金之折算標準，以示懲儆。
據上論斷，應依刑事訴訟法第299條第1項前段，刑法第339條第1
項、第30條第1項前段、第2項、第28條、第47條第1 項、第41條
第1項，刑法施行法第1條之1，判決如主文。
本案經檢察官郭昭吟到庭執行職務
中    華    民    國    98    年    11    月    13    日
                  刑事第十八庭  審判長法  官  游士珺
                                      法  官  林芳華
                                      法  官  彭慶文
上正本證明與原本無異。
如不服本判決應於收受送達後10日內向本院提出上訴書狀，並應
敘述具體理由；其未敘述上訴理由者，應於上訴期間屆滿後20日
內向本院補提理由書（均須按他造當事人之人數附繕本）「切勿
逕送上級法院」。告訴人或被害人如對於本判決不服者，應具備
理由請求檢察官上訴，其上訴期間之計算係以檢察官收受判決正
本之日期為準。
                                      書記官  鄭伊芸
中    華    民    國    98    年    11    月    13    日
附錄法條：刑法第339條
中華民國刑法第339條
（普通詐欺罪）
意圖為自己或第三人不法之所有，以詐術使人將本人或第三人之
物交付者，處 5 年以下有期徒刑、拘役或科或併科 1 千元以下
罰金。
以前項方法得財產上不法之利益或使第三人得之者，亦同。
前二項之未遂犯罰之。


司法院資訊處製作；財團法人民間司法改革基金會備份。
